【裁判字號】    96,上易,171
【裁判日期】    970924
【裁判案由】    分割共有物
【裁判全文】
臺灣高等法院高雄分院民事判決         96年度上易字第171號
上  訴  人  丁○○
訴訟代理人  孔福平律師
複代理人    楊水柱律師
被上訴人    甲○○
                        號
            己○○
                        號
            戊○○
            乙○○
                        號
            丙○○
上  一  人              號
輔  佐  人  庚○○
                        號
上列當事人間請求分割共有物事件，上訴人對於民國96年5 月31
日臺灣屏東地方法院95年度訴字第277 號第一審判決提起上訴，
本院於97年9月10日言詞辯論終結，判決如下：
    主  文
原判決關於後開土地之分割方法及訴訟費用之裁判均廢棄。
兩造共有坐落屏東縣佳冬鄉○○段一二六一地號、地目建、面積
八七三點四二平方公尺土地，其分割方法如下：如附圖一所示編
號一二六一Ａ００八部分面積一五四點三四平方公尺歸甲○○取
得；編號一二六一Ａ００九部分面積七八點八四平方公尺歸乙○
○取得；編號一二六一Ａ０一０部分面積四六點六四平方公尺、
編號一二六一Ａ０一一部分面積八五點四八平方公尺、編號一二
六一Ａ０一二部分面積一０七點七０平方公尺均歸上訴人取得；
編號一二六一Ａ０一三部分面積二三六點五０平方公尺歸丙○○
、己○○、戊○○各按應有部分三分之一之比例保持共有；編號
一二六一部分面積一六三點九二平方公尺歸甲○○按應有部分八
二一七０分之一七八七五、丙○○按應有部分九分之一、己○○
按應有部分九分之一、戊○○按應有部分九分之一、乙○○按應
有部分九分之一、上訴人按應有部分三二八六八０分之一一一一
００之比例保持共有。
第一、二審訴訟費用被上訴人丙○○、己○○、戊○○、乙○○
各負擔九之一、甲○○負擔八二一七０分之一七八七五，其餘由
上訴人負擔。
    事實及理由
一坐落屏東縣佳冬鄉○○段1261地號土地之原共有人即被上訴人
  沈曾淑珍應有部分913 分之110 ，於民國96年10月22日因拍賣
  ，而經上訴人買受，並於96年10月30日登記完畢，有土地登記
  第二類謄本2 份在卷足稽（見原審卷第6 頁、本院卷第61頁）
  ，上訴人聲明承受，於法尚無不合。
二上訴人起訴主張：坐落屏東縣佳冬鄉○○段1261地號、地目建
  、面積873.42平方公尺土地（下稱系爭土地），係兩造所共有
  ，上訴人應有部分為328680分之71500 ，被上訴人甲○○應有
  部分為82170 分之17875 ，被上訴人丙○○應有部分為9 分之
  1 ，被上訴人己○○應有部分為9 分之1 ，被上訴人戊○○應
  有部分為9 分之1 ，被上訴人乙○○應有部分為9 分之1 ，被
  上訴人沈曾淑珍應有部分為913 分之110 。按本件共有物並無
  因物之使用目的有不能分割之情形，亦未訂有不分割之期限，
  因無法協議分割，為土地經濟效益，及確定符合各人應有部分
  ，爰依民法第823 條、第824 條之規定，請求裁判分割。又因
  附圖一所示分割方法，將上訴人分得土地一分為二，將不利於
  使用，請求依附圖二所示方式為分割等語，求為判決：兩造共
  有系爭土地准予分割。（原審法院依被上訴人主張之分割方案
  分割系爭土地，經上訴人提起上訴，於本院審理中，上訴人經
  拍賣取得被上訴人沈曾淑珍應有部分為913 分之110 ，上訴人
  之應有部分成為328680分之111100）於本院聲明：(一)原判決廢
  棄。(二)兩造共有系爭土地准予分割如附圖二所示。
三被上訴人則均以：同意分割，惟均有房屋在系爭土地上，希望
  依現況分割，不同意上訴人所提分割方案，因將其道路阻塞及
  拆除現有房屋，願依原審判決書附圖(一)所示分割方案分割等語
  置辯。於本院聲明：上訴駁回。
四兩造所不爭執之事項：
(一)坐落屏東縣佳冬鄉○○段1261地號、地目建、面積873.42平方
  公尺土地，為兩造所共有，甲○○應有部分為17875/82170 、
  丙○○應有部分為1/9 、己○○應有部分為1/9 、戊○○應有
  部分為1/9 、乙○○應有部分為1/9 、丁○○應有部分為1111
  00/328680 。兩造占用之現況，如原審卷第62頁現況測量成果
  圖所示。
(二)系爭土地並無因物之使用目的有不能分割之情形，亦未訂有不
  分割之期限，因無法協議分割。
(三)丙○○、己○○、戊○○願保持共有。
(四)系爭土地相鄰土地即屏東縣佳冬鄉○○段1262、1266地號土地
  為計劃道路，其中部分土地由甲○○建屋占用外，尚未開闢。
(五)系爭土地之鄰地所有人係：屏東縣佳冬鄉○○段1264、1265地
  號土地為上訴人所有；屏東縣佳冬鄉○○段1263地號土地為甲
  ○○所有。
五協商整理兩造爭點如下：系爭土地依何方案分割，最有利於全
  體共有人？
(一)按各共有人，除因物之使用目的不能分割或契約訂有不分割之
  期限者外，得隨時請求分割共有物，民法第823 條第1 項定有
  明文。次按，請求共有物之分割，應由法院依民法第824 條命
  為適當之分配，不受當事人主張之拘束，法院則應參酌當事人
  之聲明、共有物之性質、經濟效用及全體共有人利益等公平決
  定之。
(二)經查：系爭土地係兩造依前開應有部分保持共有，且兩造就系
  爭土地並無不分割之約定，復無法達成分割協議，又系爭土地
  地目為建，依其使用目的並非不能分割之事實，業據到場之兩
  造所不爭執，均如前述，揆諸首揭說明，足認上訴人請求裁判
  分割系爭土地於法有據。
(三)次查：如附圖一所示編號1261-A008 部分上磚造平房為甲○○
  所有，且系爭土地之鄰地屏東縣佳冬鄉○○段1263地號土地亦
  為甲○○所有；編號1261-A009 部分則有乙○○所有之2 層樓
  房；編號1261-A010 及1261-A012 部分均為空地、編號1261-A
  011 部分有訴外人所有之磚造平房；編號1261-A013 部分則有
  丙○○、己○○、戊○○3 人共有之2 層樓房、磚造平房及鐵
  皮屋；編號1261部分為空地，及甲○○所有之磚造平房，且系
  爭土地相鄰土地即屏東縣佳冬鄉○○段1262、1266地號土地為
  計劃道路等情，業據經原審法院至現場勘驗明確，並囑託屏東
  縣枋寮地政事務所派員實施測量，有勘驗筆錄、現場地籍簡圖
  及土地複丈成果圖在卷可稽（見原審卷第58頁至第63頁）。亦
  即系爭土地地理位置現均未面臨大路，並無何經濟利用或價值
  不同之處。是以，被上訴人主張依其等現有建物所在位置予以
  分割，並預留可連接計劃道路之土地通行，即將附圖一所示編
  號1261-A008 部分歸甲○○取得；編號1261-A009 部分歸乙○
  ○取得；編號1261-A010 、1261-A011 、1261-A012 部分均歸
  上訴人取得；編號1261-A013 部分歸丙○○、己○○、戊○○
  保持共有；編號1261部分由兩造各按應有部分之比例保持共有
  ，並無何不當之處，應屬可採。
(四)至上訴人主張如依附圖一所示方案分得編號1261-A011 部分，
  因該部分土地上有訴外人陳秀美所蓋磚造平房，將需拆除該屋
  ，又將上訴人應有部分分隔兩處，會減少利用土地價值，應依
  附圖二所示方案分割等語。惟查：依附圖二所示方案將拆除丙
  ○○、己○○、戊○○及乙○○之現有建物如附圖二標示之虛
  線部分，且乙○○可遺留之建物將不及原建物之2 分之1 ，又
  需往前拆除甲○○之部分建物，始足以分配滿足其應有部分，
  而丙○○、己○○、戊○○原有建物亦將多數拆除，僅遺西北
  角建物，並需拆除訴外人所蓋建物一節，詳如附圖二之虛線所
  示。亦即以附圖二所示方案分割，上訴人固可分得與其所有之
  鄰地即屏東縣佳冬鄉○○段1264、1265地號土地相連部分，獲
  得整體利用之較大經濟利益，惟其他共有人即被上訴人之現有
  建物卻都將遭部分拆除，除甲○○外，均需重新建築房屋，始
  得居住利用，此顯不合於現有經濟效益。況且，被上訴人甲○
  ○、丙○○、己○○、戊○○均年逾70歲，乙○○亦已逾60歲
  一情，有戶籍謄本在卷可憑（見原審卷第23頁至第27頁），令
  其等於耄耆之年拆除現有房屋，重新建屋，無視其等安土重遷
  已習於現狀多年，未免悖離常情，自有不當。再者，上訴人依
  附圖一所示分得之編號1261-A011 、1261-A012 達193.18平方
  公尺，編號1261-A010 則與1264、1265地號土地連結達242.12
  平方公尺，2 部分土地縱屬分隔狀態，卻均有相當可資利用之
  面積。又雖依附圖一所示方案分割，上訴人需拆除附圖一所示
  編號1261-A011 上訴外人之建物，且被上訴人甲○○、乙○○
  亦有些微建物需予拆除，惟甲○○、乙○○表示拆除部分有限
  ，不影響主建物，仍願依附圖一所示方案分割（見本院卷第
  140 頁），是以較諸僅由上訴人1 人拆除訴外人之建物，與被
  上訴人全體均需拆除自有建物暨訴外人之建物2 種狀況，後者
  顯更不符整體之經濟效益。因此，上訴人主張依附圖二所示方
  案分割，尚不足採。
六綜上所述，本院審酌系爭土地之現有使用狀況、位置、兩造共
  有人之分割利益及分割後之使用管理等情，認本件系爭土地應
  以附圖一所示編號1261-A008 部分面積154.34平方公尺歸甲○
  ○取得；編號1261-A009 部分面積78.84 平方公尺歸乙○○取
  得；編號1261-A010 部分面積46.64 平方公尺、編號1261-A01
  1 部分面積85.48 平方公尺、編號1261-A012 部分面積107.70
  平方公尺均歸上訴人取得；編號1261-A013 部分面積236.50平
  方公尺歸丙○○、己○○、戊○○各按應有部分3 分之1 之比
  例保持共有；編號1261部分面積163.92平方公尺歸甲○○按應
  有部分82170 分之17875 、丙○○、己○○、戊○○、乙○○
  各按應有部分9 分之1 、上訴人按應有部分328680分之111100
  之比例保持共有。原審未及將原共有人沈曾淑珍應有部分由上
  訴人買受部分予以分割與上訴人，尚有未洽。是以，上訴意旨
  指摘原判決不當，求予廢棄改判，為有理由，爰由本院將原判
  決分割方法廢棄，改判如主文第二項所示。
七據上論結，本件上訴為有理由，依民事訴訟法第450 條、第46
  3 條、第78條、第80條之1 ，判決如主文。
中    華    民    國    97    年    9     月    24    日
                            民事第四庭
                                審判長法官  蔡文貴
                                法      官  黃科瑜
                                法      官  謝靜雯
以上正本證明與原本無異。
本件不得上訴。
中    華    民    國    97    年    9     月    24    日
                                書  記  官  唐奇燕


司法院資訊處製作；財團法人民間司法改革基金會備份。
